臺灣高等法院臺中分院民事判決　100年度消上易字第1號
上　訴　人　徐嫚嬪
訴訟代理人　侯志翔律師
被　上訴人　賽諾菲安萬特股份有限公司
法定代理人　林嘉莉
訴訟代理人　陳彥希律師
　　　　　　周宜廷律師
上列當事人間請求損害賠償事件，上訴人對於民國99年11月16日
臺灣臺中地方法院99年度消字第6號第一審判決提起上訴，本院
於100年3月15日言詞辯論終結，判決如下：
    主  文
上訴駁回。
第二審訴訟費用由上訴人負擔。
    事實及理由
一、上訴人起訴主張：
    上訴人於民國96年10月15日施打被上訴人銷售之流感疫苗，
    隔日上訴人出現腿軟、注射部位局部紅腫及痠痛等症狀，並
    先後在同年月21日、22日發生右手抖動、左手抖動症狀，經
    就醫檢查及治療，發現前開症狀係因施打流感疫苗所引起類
    巴金森氏症，惟上訴人及家族並無類巴金森氏症之病史，故
    係因注射流感疫苗後，產生類巴金森氏症之疾病，上訴人因
    而支出醫療費用新台幣（下同）51,861元、受傷期間不能工
    作損失151,681元、減少勞動能力損失2,470,312元，並請求
    慰撫金300,000元，爰依民法第191條之1、消費者保護法第7
    條之規定等法律關係，請求擇一判決被上訴人給付如聲明所
    示之金額，並依民事訴訟法第244條第4項規定為最低金額之
    請求等語。訴之聲明：(1)被上訴人應給付上訴人1,000,000
    元，及自起訴狀繕本送達翌日起至清償日止，按年息5%計算
    之利息。(2)願供擔保，請准宣告假執行。
二、被上訴人則以：
  (一)上訴人至遲於96年11月2日即知悉賠償原因，卻於99年6月間
    方提起本訴訟，依民法第197條第1項，上訴人之損害賠償請
    求權已逾2年消滅時效期間。
  (二)被上訴人公司之流感疫苗依照藥事法等相關法規要求經過檢
    驗、試驗及證明，並由主管機關行政院衛生署（下稱衛生署
    ）審查核准，已足認該流感疫苗產品進入市場時確實具有通
    常可合理期待之安全性，符合製造及檢測當時之科技或專業
    水準，該產品確無安全上之疑慮。
  (三)上訴人就損害發生與該流感疫苗之通常使用間是否具有相當
    因果關係並未舉證以實其說，況上訴人曾申請預防接種受害
    救濟，經衛生署審議後，認定上訴人病情與疫苗接種無關，
    不予救濟，上訴人不服審議結果提起行政爭訟，業均訴願決
    定機關、行政法院認定上訴人病情與所接種疫苗無關，顯已
    完全排除上訴人病情與接種疫苗之因果關係，故上訴人請求
    並無理由等語，資為抗辯。答辯聲明：(1)上訴人之訴及假執
    行之聲請均駁回。(2)如受不利判決，願供擔保，請准宣告免
    為假執行。
三、原審審酌兩造提出之攻擊防禦方法後，判決駁回上訴人之訴
    及假執行之聲請。上訴人對原審判決不服，提起上訴，於本
    院聲明：(一)原判決廢棄；(二)被上訴人應給付上訴人1,000,00
    0元，及自起訴狀繕本送達翌日起至清償日止，按年息5% 計
    算之利息；(三)。被上訴人答辯聲明：上訴駁回。
四、本院之判斷：
  (一)按請求履行債務之訴，除被告自認原告所主張債權發生原因
    之事實外，應先由原告就其主張此項事實，負舉證之責任，
    必須證明其為真實後，被告於其抗辯事實，始應負證明之責
    任，此為舉證責任分擔之原則（最高法院43年台上字第377
    號判例參照）。本件上訴人所主張損害賠償之請求權依據為
    民法第191條之1所定之商品製造人之侵權責任規定，與消費
    者保護法第7條第1項、第3項所定企業經營者提供商品服務
    責任規定，此二請求權之成立，均須以被害人損害之發生與
    商品之通常使用間有因果關係存在為前提，倘損害之發生與
    商品之通常使用間無因果關係，商品製造人自毋須負侵權行
    為責任。又按當事人主張有利於己之事實者，就其事實有舉
    證之責任。因而本件上訴人主張施打被上訴人所銷售之流感
    疫苗而致其產生類巴金森氏症之疾病，並依據民法第191 條
    之1及消費者保護法第7條等規定請求被上訴人賠償其損害，
    則上訴人就所生損害與被上訴人銷售流感疫苗之「通常使用
    」間具有因果關係之要件事實，依前揭說明，自應負舉證之
    責任。所謂「通常使用」係指使用人在符合相當自我責任要
    求下，依據原設計之目的為使用而言，倘不當使用或濫用致
    生損害，即應由消費者自負其責。上訴人主張被上訴人應先
    提出人體試驗證明，被上訴人始終無法提出難認盡舉證之責
    云云，即無可採。
  (二)本件上訴人未提出事證以證明其所生損害與被上訴人銷售流
    感疫苗之通常使用間有因果關係存在。而上訴人曾依傳染病
    防治法第30條及預防接種受害救濟基金徵收及審議辦法（上
    訴人申請預防接種受害救濟時，該法規之名稱為預防接種受
    害救濟基金徵收基準及審議辦法）等規定，向衛生署申請預
    防接種受害救濟，經該署審議後認上訴人之症狀與流感疫苗
    接種無關，以96年12月7日署授疾字第0960001261號函決定
    不予救濟，上訴人不服審議結果，提起行政爭訟，經行政院
    97年10月23日院臺訴字第0970091279號訴願決定、臺北高等
    行政法院98年5月27日97年度訴字第3185號判決及最高行政
    法院98年9月30日98年度裁字第2342號裁定駁回，維持原處
    分在案之事實，為兩造所不爭執，並有卷附衛生署函、臺北
    高等行政法院、最高行政法院判決書可稽（見原審卷第54頁
    至第67頁），堪認屬實。上訴人既未能舉證以其所生損害與
    被上訴人提供流感疫苗之通常使用間有因果關係存在，依上
    開衛生署所為上訴人之症狀與流感疫苗接種無關之認定，自
    難認為上訴人所主張損害與被上訴人提供流感疫苗之「通常
    使用」間有因果關係存在，上開行政機關據此所為之處分亦
    無有何違法處分之可言。至上訴人稱依民事訴訟法第277 條
    但書規定，本件依情形由上訴人舉證顯失公平，應由被上訴
    人舉證其疫苗符合醫學上專業技術水準及不具可歸責性云云
    ，依前揭衛生署審議及行政訴訟結果，及受害人依民法第
    191條之1規定請求商品製造人負賠償責任時，須就其損害之
    發生係因該商品之通常使用所致一節，先負舉證責任觀之（
    最高法院98年度台上字第1473號判決要旨參照），尚難認由
    上訴人舉證顯失公平者，自無該條但書之適用。
  (三)綜上所述，本件上訴人主張其施打被上訴人銷售之流感疫苗
    ，引起類巴金森氏症云云，為不足採；被上訴人抗辯上訴人
    所主張損害與流感疫苗之通常使用間無因果關係存在，尚屬
    可信。是則上訴人執此主張被上訴人應負損害賠償責任云云
    ，自屬無據。從而，上訴人主張本於民法第191條之1、消費
    者保護法第7條等規定，請求被上訴人給付1,000,000元及法
    定遲延利息，為無理由，不應准許。其假執行之聲請亦失所
    附麗，應併予駁回。原審為上訴人敗訴之判決，及駁回其假
    執行之聲請，並無不合。上訴意旨指摘原判決不當，求予廢
    棄改判，為無理由，應予駁回。
五、本件事證已臻明確，兩造其餘攻擊防禦方法於判決結果無影
    響，爰不一一詳為論述，並此敘明。
六、據上論結，本件上訴為無理由，依民事訴訟法第449條第1項
    、第78條，判決如主文。
中    華    民    國   100    年    3     月    29    日
                民事第五庭    審判長法  官  李寶堂
                                    法  官  古金男
                                    法  官  王重吉
以上正本係照原本作成。
不得上訴。
                                    書記官  林玉惠
中    華    民    國   100    年    3     月    29    日
                                                      Ａ